臺灣高等法院臺中分院民事判決　100年度重上國字第1號
上　訴　人
即被上訴人　簡巧函
兼上列一人
法定代理人　簡有全
　　　　　　簡魏紡
上　訴　人
即被上訴人　謝潔
　　　　　　謝馨
上 列 五人
訴訟代理人　林益輝律師
複 代 理人　王耀賢律師
被 上 訴人
即 上 訴人　南投縣政府消防局
　　　　　　　　　　設南投縣南投市○○路660號
法定代理人　林聰吉　住同上
訴訟代理人　張英一律師
複 代 理人　林志銘律師
上列當事人間請求國家損害賠償事件，上訴人對於中華民國100
年2月15日臺灣臺中地方法院99年度重國字第4號第一審判決提起
上訴，本院於100年7月13日言詞辯論終結，判決如下：
    主  文
原判決關於命被上訴人即上訴人南投縣政府消防局給付上訴人即
被上訴人簡巧函超過新台幣壹佰肆拾參萬陸仟零參拾壹元本息部
分及該部分假執行之宣告，及駁回上訴人即被上訴人簡有全、簡
魏紡、謝潔、謝馨下開第三項之訴部分及該部分假執行之聲
請，暨訴訟費用（確定部分除外）之裁判均廢棄。
上開上訴人即被上訴人簡巧函廢棄部分，上訴人即被上訴人簡巧
函在第一審之訴及其假執行之聲請均駁回。
被上訴人即上訴人南投縣政府消防局應再給付上訴人即被上訴人
簡有全、簡魏紡、謝潔、謝馨各新台幣陸萬元，及自民國九
十九年十月二十四日起至清償日止，按週年利率百分之五計算之
利息。
被上訴人即上訴人南投縣政府消防局其餘上訴駁回。
上訴人即被上訴人簡有全、簡魏紡、謝潔、謝馨其餘上訴駁
回。
上訴人即被上訴人簡巧函之上訴駁回。
第一、二審訴訟費用除確定部分外，由上訴人即被上訴人簡巧函
、簡有全、簡魏紡、謝潔、謝馨負擔十分之五，餘由被上訴
人即上訴人南投縣政府消防局負擔。
本判決第三項命被上訴人即上訴人南投縣政府消防局給付部分，
於上訴人即被上訴人簡有全、簡魏紡、謝潔、謝馨各以新台
幣貳萬元為被上訴人即上訴人南投縣政府消防局供擔保後，得為
假執行；但被上訴人即上訴人南投縣政府消防局如於執行標的物
拍定、變賣或物之交付前各以新台幣陸萬元為上訴人即被上訴人
簡有全、簡魏紡、謝潔、謝馨預供擔保後，得免為假執行。
    事實及理由
一、上訴人即被上訴人簡巧函、謝潔、謝馨、簡有全、簡魏
    紡（下稱簡巧函等五人）起訴主張：(1)訴外人湯中一係南投
    縣政府消防局水里分隊消防員，駕駛救護車等為渠工作項目
    之一，渠於民國九十八年五月十二日二十三時四十分許，駕
    駛車號１３８２－ＷＫ號救護車，搭載正欲轉診至中國醫藥
    大學附設醫院之病人，沿臺中市○○路由五權西路往自治街
    方向行駛，行經五權路與英才路口闖越紅燈時，適有簡巧函
    駕駛車號８５７５－ＬＲ（誤載為８７５７－ＬＲ）號自小
    客車，沿英才路由民生路往林森路方向行駛，亦行經上開路
    口時，因未及閃避，致遭上開救護車之前車頭撞擊其自小客
    車之右側車身，簡巧函因而受有頸部椎間盤疾患，伴脊髓病
    變、第一頸椎至第四頸椎完全麻痺，受傷後之蜘蛛網膜下出
    血、意識喪失、閉鎖性顱骨穹窿骨折等重大不治之傷害，簡
    巧函並喪失意識，呈現昏迷狀態，雖經屢為延醫診治，迄今
    猶未見起色，故於九十八年七月十日經原審法院以九十八年
    度禁字第二三二號民事裁定宣告簡巧函為禁治產人（註：民
    法第十四條、第十五條之規定，業經修正，並將禁治產人改
    稱受監護宣告人），指定簡巧函之父母即簡有全、簡魏紡二
    人擔任簡巧函之法定監護人確定在案。(2)對於臺灣省車輛行
    車事故覆議鑑定委員會覆議意見書，有不同意之處：倘如該
    意見書所示，湯中一及簡巧函均有未盡駕車通過設有紅燈之
    十字路口時，應注意左右來車或救護車通行之一般注意義務
    ，惟湯中一除未盡該一般注意義務外，猶有如該意見書所述
    「因駕駛救護車之行使方式較為危險，故在行車技術上應特
    別顧及行人及其他車輛之安全」，是湯中一此業務上之特別
    注意義務，尚未予履盡。則在未履盡各自注意義務之程度比
    較上，湯中一未盡其注意義務之程度，顯較簡巧函為重。從
    而，先前臺灣省臺中市區車輛行車事故鑑定委員會關於湯中
    一係本事故之肇事主因、簡巧函為本事故之肇事次因之認定
    ，較諸臺灣省車輛行車事故覆議鑑定委員會覆議意見書更為
    正確，而應採納臺灣省臺中市區車輛行車事故鑑定委員會對
    於本案肇事比例之認定。(3)被上訴人南投縣政府消防局（下
    稱南投縣政府消防局）所屬公務人員湯中一乃係執行職務行
    使公權力時，因過失不法侵害簡巧函之身體、健康權利，致
    簡巧函重傷成為植物人，是簡有全、簡魏紡既為簡巧函之父
    母；謝潔、謝馨則為簡巧函之子女，依國家賠償法第二
    條第一項、第二項前段、第五條規定，及民法第一百八十四
    條、第一百九十一條之二、第一百九十三條、第一百九十五
    條之規定，南投縣政府消防局自應負侵權行為損害賠償責任
    ，爰請求南投縣政府消防局賠償簡巧函等五人如下所支出之
    費用：醫療費：簡巧函因上開交通事故，迄今共支出醫療
    費用新台幣（下同）22萬8473元。看護費用：簡巧函成為
    植物人需二十四小時至少二人輪流日夜看護，故看護費用每
    月至少需支出5萬元（每人費用2萬5000元2人＝50000元）
    。簡巧函為民國五十二年十月九日生，於九十八年五月十二
    日發生本件交通事故時，年僅四十五歲，依據內政部統計處
    所制頒九十七年臺閩地區簡易生命表所示，渠尚有約三十九
    年之平均餘命。是關於簡巧函所需看護費用共計需支出1278
    萬5569元。減少勞動力損失：倘簡巧函未發生本件車禍，
    則以渠於車禍發生時年僅四十五歲，距離退休年齡六十五歲
    之工作年限為二十年計算，並以行政院勞工委員會於九十六
    年六月二十二日以勞動二字第０９６０１３０５７６號令發
    布之每月最低工資1萬7280元為基準，南投縣政府消防局應
    賠償簡巧函勞動能力損失282萬3428元。精神慰撫金：簡
    有全、簡魏紡、謝潔及謝馨身為簡巧函之至親，因簡巧
    函遭遇車禍重傷成為植物人，全家所受身體及精神上之痛苦
    ，實非筆墨所能形容，故請求南投縣政府消防局給付簡巧函
    、簡有全、簡魏紡、謝潔及謝馨每人各100萬元之精神
    慰撫金，以資慰藉。(4)基上，南投縣政府消防局應給付簡巧
    函1683萬7470元、應給付簡有全100萬元、應給付簡魏紡100
    萬元、應給付謝潔100萬元、應給付謝馨100萬元，惟依
    照臺灣省臺中市車輛行車事故鑑定委員會鑑定意見認為，湯
    中一為肇事主因、簡巧函為肇事次因，經以肇事主因者負擔
    百分之七十損害賠償責任、肇事次因者負擔百分之三十損害
    賠償責任之比例計算，則南投縣政府消防局應給付簡巧函11
    78萬6229元、應給付簡有全70萬元、應給付簡魏紡70萬元、
    應給付謝潔70萬元、應給付謝馨70萬元。(5)關於簡巧函
    請求賠償看護費用、減少勞動力損失之計算基準及賠賠償總
    額，於原審法院為爭點協商時，南投縣政府消防局對此部分
    ，均不加以爭執，自不得於本院審理，再為爭執等語。起訴
    聲明求為判決：(一)南投縣政府消防局應給付簡巧函11 78萬
    6229元；應給付簡有全70萬元；應給付簡魏紡70萬元；應給
    付謝潔70萬元；應給付謝馨70萬元，及均自起訴狀送達
    翌日起至清償日止，按年息百分之五計算之利息。(二)訴訟費
    用由南投縣政府消防局負擔。(三)簡巧函等五人願供擔保，請
    准宣告假執行；於本院(甲)上訴聲明求為判決：(一)原判決不利
    於簡巧函等五人部分廢棄。(二)上開廢棄部分，南投縣政府消
    防局應再給付簡巧函336萬7494元；應再給付簡有全、簡魏
    紡、謝潔、謝馨各36萬元，及均自起訴狀送達翌日起至
    清償日止，按年息百分之五計算之利息。(三)第一、二審訴訟
    費用由南投縣政府消防局負擔；答辯聲明求為判決：(一)上訴
    駁回。(二)第二審訴訟費用由南投縣政府消防局負擔（原審判
    准南投縣政府消防局應給付簡巧函463萬4988元本息，應給
    付簡有全、簡魏紡、謝潔、謝馨各24萬元本息，其餘請
    求駁回；南投縣政府消防局對此敗訴部分上訴，簡巧函對其
    敗訴之336萬7494元本息，及簡有全、簡魏紡、謝潔、謝
    馨對其敗訴之36萬元上訴，其餘未據聲明不服，此部分應
    已確定）。
二、被上訴人即上訴人南投縣政府消防局則以：(1)按消防車、救
    護車、警備車及工程救險車執行任務時，得不受前項行車速
    度之限制，且於開啟警示燈及警鳴器執行緊急任務時，得不
    受標誌、標線及號誌指示之限制。又汽車超車及讓車時，應
    依下列規定：六聞有消防車、救護車、警備車、工程救險車
    等之警號時，不論來自何方，均應立即避讓，並不得在後跟
    隨急駛，亦不得駛過在救火時放置於路上之消防水帶。再慢
    車行駛或停止時，聞消防車、警備車、救護車、工程救險車
    警號，應立即靠道路右側避讓；於單行道應靠道路兩側避讓
    ，道路交通安全規則第九十三條第二項、第一百零一條第一
    項第六款、第一百二十九條分別定有明文。本件南投縣政府
    消防局所屬消防員湯中一案發時，係駕駛救護車載患有急性
    腎臟病之病患松定榮欲往中國醫藥學院就醫，湯中一均依規
    定打開警鳴器及警示燈。而依刑事卷附資料所示，湯中一檢
    察官偵訊時，已明確表示：「伊行駛最內側車道即左轉車道
    ，從南投出發後一路均有鳴警笛，警示燈有開。伊快到林森
    路時路口還是紅燈，伊有先減速，但沒有完全停止，等到一
    綠燈伊馬上就起步直行，伊確定是綠燈。」，另目擊證人Ｐ
    ｅｒｅｉｒａ  Ｍａｔｔｈｅｗ  Ｊｏｈｎ亦陳稱：「‧‧
    ‧救護車行駛五權路由五權西路往自治街方向行駛，至五權
    路是紅燈，救護車有鳴警報並要通過五權路時有再響警告鳴
    聲，另一部自小客車可能搶黃燈」等語，足見本件刑事判決
    湯中一闖紅燈，應尚非確論。蓋該目擊證人僅證明湯中一駕
    駛救護車行駛至五權路口前尚屬紅燈，但此部分證詞並未能
    證明湯中一有闖越紅燈之行為。不寧惟是，此目擊證人更清
    楚地表示簡巧函闖黃燈，是本件極可能係湯中一於紅燈甫滅
    之際始駛於路口，而簡巧函則闖黃燈疾速駛逾其路口致肇生
    本件車禍，此由上開目擊證人進一步陳稱：「（事故發生後
    ，車輛終止位置？）救護車還在路口，另一部已撞進五權路
    二之五十三號騎樓」等語，皆足以明瞭案發當時係簡巧函當
    時高速闖越黃燈，而湯中一駕駛救護車則於紅燈甫滅始以慢
    速甫駛逾路口未幾，應較符合實際之情況。乃臺灣省臺中市
    區車輛行車事故鑑定委員會未明及此，逕予鑑定：「基上研
    議，認係湯中一駕駛救護車，於號誌紅燈時段下未待綠燈號
    誌行向車輛避讓，即逕行駛入路口撞及綠燈號誌行向車輛為
    肇事主因。簡巧函駕駛自小客車未充分注意車前狀況（含聽
    聞警號）而適採必要安全措施為」云云，殊有未究，顯有疑
    義。退步言之，本件倘可認定湯中一闖紅燈肇禍，兩造之過
    失比例亦以簡巧函百分之六十，南投縣政府消防局百分之四
    十之比例較符公允。蓋眾人皆知，遇有救護車應閃避一旁由
    救護車先行，亦即救護車應享有絕對之優先路權，乃簡巧函
    於案發時，聞有救護車之警鳴聲未依法暫停，仍加速疾行，
    致生本件車禍，顯有違道路交通安全規則第九十三條第二項
    、第一百零一條第一項第六款、第一百二十九條之規定，及
    未隨時注意前方狀況、減速慢行等重大疏失。(2)又倘聞救護
    車警鳴聲，不論行人或車輛均應立即避讓，讓救護車先行，
    此乃基本法律常識，惟簡巧函於案發時，聞有救護車之警鳴
    聲，不僅未思暫停讓救護車先行，猶於綠燈甫亮之際加速前
    行，致生本件車禍撼事，且於駕車行進中未繫安全帶，而致
    生本件之損害急遽擴大。再比較臺灣高雄地方法院九十七年
    度國字第十八號案情，本件消防員湯中一所涉之過失顯較該
    判決內載高雄市消防局所屬小港分隊肇事消防員所涉之情節
    為輕，上開高雄地院對於該案消防員與被害人之過失比例判
    決結果為四比六；而就本案之兩造過失比例等事實，亦有臺
    灣省車輛行車事故覆議鑑定委員會鑑定略以：「湯中一駕駛
    救護車，行經號誌路口，於紅燈通過路口時，未注意綠燈通
    行之左右來車安全與簡巧函駕駛自小客車，遇聞救護車通行
    時，未注意車前狀況立即避讓，同為肇事原因」等語，是若
    參酌臺灣省車輛行車事故覆議鑑定委員會之意見書所示，則
    本件兩造所涉之過失事實，實應以簡巧函百分之八十、南投
    縣政府消防局百分之二十之比例，依民法第二百十七條之規
    定，酌減本件賠償之金額，較符公允。(3)對簡巧函等五人主
    張之費用意見如下：醫療費用方面：不爭執。看護費用
    部分：簡巧函固經判定為心神喪失而無自己處理事務之能力
    ，需仰賴他人照顧。惟自九十八年七月十日迄今已逾年餘，
    衡情應可能日漸好轉，此部分簡巧函仍需二十四小時看護等
    情，尚未見簡巧函等五人舉證以實其說，所請應尚難輕允。
    退步言之，倘能予證明簡巧函需二十四小時看護，則所生看
    護費用每日約為2000元至2200元，況簡巧函等五人主張特別
    看護至少需二人輪流日夜照顧，更屬無稽，而難允許。減
    少勞動力損失：倘簡巧函等五人能予證明簡巧函已完全喪失
    勞動能力，亦不爭執。精神慰撫金：本件係簡巧函之身體
    健康法益受損，而湯中一已給付慰撫金60萬元。另本事故並
    未生損害於簡有全、簡魏紡、謝潔、謝馨基於父、母、
    子、女關係之身分法益而有情節重大之事實，故簡有全等四
    人各請求100萬元之精神慰撫金，不僅過高，更非法所許可
    。(4)本件減少勞動力損失部分之請求，南投縣政府消防局同
    意依通常人之平均餘命計算；至看護費用部分之請求，則應
    以植物人之實際存活年壽計算，始較妥適等語，資為抗辯。
    於本院(甲)上訴聲明求為判決：(一)原判決不利於南投縣政府消
    防局部分廢棄。(二)上開廢棄部分，簡巧函等五人於原審之訴
    駁回。(三)第一、二審訴訟費用簡巧函等五人負擔；答辯聲明
    求為判決：(一)上訴駁回。(二)第二審訴訟費用由簡巧函等五人
    負擔。
三、本件不爭執事項：
(一)、訴外人湯中一係南投縣政府消防局水里分隊消防員，駕駛救
    護車等為渠工作項目之一，渠於九十八年五月十二日二十三
    時四十分許，駕駛車號１３８２－ＷＫ號救護車，搭載正欲
    轉診至中國醫藥大學附設醫院之病患，沿臺中市○○路由五
    權西路往自治街方向行駛，行經五權路與英才路口闖越紅燈
    時，適有簡巧函駕駛車號８５７５－ＬＲ號自小客車，沿英
    才路由民生路往林森路方向行駛，亦行經上開路口時，因未
    及閃避，致遭上開救護車之前車頭撞擊其自小客車之右側車
    身，簡巧函因而受有頸部椎間盤疾患，伴脊髓病變、第一頸
    椎至第四頸椎完全麻痺，受傷後之蜘蛛網膜下出血、意識喪
    失、閉鎖性顱骨穹窿骨折等重大不治之傷害，而簡巧函目前
    喪失意識，呈現昏迷狀態而成為植物人。又簡有全、簡魏紡
    ，為簡巧函之父母，並曾向原審法院聲請宣告簡巧函為禁治
    產人，經原審法院以九十八年度禁字第二三二號民事裁定宣
    告簡巧函為禁治產人並指定簡有全、簡魏紡二人擔任簡巧函
    之法定監護人。
(二)、簡巧函因上開交通事故，共支出醫療費用22萬8473元；又簡
    巧函每月支出之看護費用，雙方同意以每月5萬元計算。
(三)、謝潔、謝馨為簡巧函之成年子女。
(四)、簡巧函已領取150萬元之汽車責任保險賠償，並自南投縣政
    府消防局所屬消防員湯中一處，收取60萬元之慰問金，並同
    意於本件予以扣抵。
(五)、以上事實，為兩造所不爭執，並有簡巧函等五人所提出之民
    事裁定書、戶籍謄本、醫療收據等資料為證，並經原審法院
    依職權調閱本院九十九年度交上易字第七九五號業務過失傷
    害案件卷宗，且影印附卷，自堪信為真實，本院自得採為判
    決之基礎。
四、本件爭執事項：
(一)、簡巧函等五人就本件交通事故，得否向南投縣政府消防局請
    求國家賠償？又如准許簡巧函等五人之請求，渠等所得請求
    賠償之金額為何？
(二)、就本件交通事故之發生，其過失比例為何？
五、得心證之理由：
(一)、簡巧函等五人就本件交通事故，得否向南投縣政府消防局請
    求國家賠償？又如准許簡巧函等五人之請求，渠等所得請求
    賠償之金額為何？簡巧函等五人主張：南投縣政府消防局所
    屬公務人員湯中一乃係執行職務行使公權力時，因過失不法
    侵害簡巧函之身體、健康權利，致簡巧函重傷成為植物人，
    是簡有全、簡魏紡既為簡巧函之父母；謝潔、謝馨則為
    簡巧函之子女，自得依國家賠償法、民法之規定，請求南投
    縣政府消防局負損害賠償責任等語；南投縣政府消防局辯稱
    ：本件減少勞動力損失部分之請求，南投縣政府消防局同意
    依通常人之平均餘命計算；至看護費用部分之請求，則應以
    植物人之實際存活年壽計算，始較妥適等語。經查：
(1)、簡巧函等五人主張：湯中一係南投縣政府消防局水里分隊消
    防員，與消防隊其他成員共同輪班，以駕駛救護車等為渠工
    作項目之一，係屬從事業務之人。又湯中一於九十八年五月
    十二日二十三時四十分許，駕駛車號１３８２－ＷＫ號救護
    車，搭載正欲轉診至中國醫藥大學附設醫院之病患，沿路開
    啟警示燈及警鳴器，沿臺中市○○路由五權西路往自治街方
    向行駛，行經五權路與英才路口時，因病患情況緊急而闖越
    紅燈，渠疏未注意簡巧函適駕駛車號８５７５－ＬＲ號自小
    客車，沿英才路由民生路往林森路方向行駛，而簡巧函行經
    上開路口時，亦未注意車前狀況及聽聞救護車警號未立即避
    讓，致遭上開救護車之前車頭撞擊其自小客車之右側車身，
    簡巧函因此受有頸部椎間盤疾患，伴有脊髓病變、第一頸椎
    至第四頸椎完全麻痺，受傷後之蜘蛛網膜下出血、意識喪失
    、閉鎖性顱骨穹窿骨折等重大不治之傷害之事實，此為南投
    縣政府消防局不爭執，並有原審法院依職權調閱本院九十九
    年度交上易字第七九五號刑事卷宗，且影印附卷，經本院核
    閱湯中一於偵查中、原審法院及本院刑事庭審理時之陳述，
    道路交通事故現場圖、道路交通事故調查報告表(一)、(二)，臺
    中市○○○道路交通事故談話紀錄表，現場照片等資料無誤
    （見本院九十九年度交上易字第七九五號卷宗影印卷，外放
    ）。再湯中一於上開時、地因本件交通事故過失重傷害簡巧
    函，且經本院九十九年度交上易字第七九五號刑事判決判處
    有罪確定，此亦為兩造所不爭執（見原審卷第一六七頁反面
    ），從而簡巧函等五人上開主張，應堪信為真實。
(2)、按公務員於執行職務行使公權力時，因故意或過失不法侵害
    人民自由或權利者，國家應負損害賠償責任，國家賠償法第
    二條第二項前段定有明文。又國家賠償法第二條第二項前段
    所定：公務員於執行職務、行使公權力時，因故意或過失不
    法侵害人民自由或權利者，國家應負損害賠償責任，應具備
    (一)行為人須為公務員、(二)須為執行職務行使公權力之行為、
    (三)須係不法之行為、(四)須行為人有故意過失、(五)須侵害人民
    之自由或權利、(六)須不法行為與損害之發生有相當因果關係
    之要件，始足相當（最高法院九十年度台上字第三七一號判
    決意旨參照），且國家賠償法第二條第二項所稱之「行使公
    權力」，固指公務員居於國家機關之地位，行使統治權作用
    之公法行為而言，惟此項公法行為除包括運用命令及強制等
    手段干預人民自由及權利之行為外，自可擴及於提供給付、
    服務、救濟、照顧等方法以達成國家任務之行為在內（最高
    法院八十九年度台上字第二五二八號判決意旨參照）。經查
    ，湯中一係南投縣政府消防局水里分隊消防員，自屬公務員
    ，渠與消防隊其他成員共同輪班，以駕駛救護車等為渠工作
    項目之一，則渠駕駛車號１３８２－ＷＫ號救護車途中，過
    失致簡巧函重傷害，亦屬執行職務行使公權力時過失不法侵
    害人民之權利，則依上開說明，簡巧函等五人依國家賠償法
    第二條第一項、第二項前段之規定，請求賠償義務機關即南
    投縣政府消防局負損害賠償責任，於法有據。
(3)、次按，國家損害賠償，除依本法規定外，適用民法之規定；
    又國家負損害賠償責任者，應以金錢為之，國家賠償法第五
    條、第七條第一項前段分別定有明文。又按，不法侵害他人
    之身體或健康者，對於被害人因此喪失或減少勞動能力或增
    加生活上之需要時，應負損害賠償責任。不法侵害他人之身
    體、健康、名譽、自由、信用、隱私、貞操，或不法侵害其
    他人格法益而情節重大者，被害人雖非財產上之損害，亦得
    請求賠償相當之金額，民法第一百九十三條第一項、第一百
    九十五條第一項前段分別定有明文。玆分別就簡巧函得請求
    南投縣政府消防局賠償之金額，分別說明如下：
、關於看護費用部分：
１、按受命法官為闡明訴訟關係，得為三整理並協議簡化爭點，
    並得不用公開法庭之形式行之。當事人就其主張之爭點，經
    依第一項第三款或前項為協議者，應受其拘束。但經兩造同
    意變更，或因不可歸責於當事人之事由或依其他情形協議顯
    失公平者，不在此限，民事訴訟法第二百七十條第一項第三
    款、第三項定有明文。次按，損害賠償，除法律另有規定或
    契約另有訂定外，應以填補債權人所受損害及所失利益為限
    ，民法第二百十六條第一項定有明文。又民法第二百十六條
    第一項所謂所受損害，即現存財產因損害事實之發生而被減
    少，屬於積極的損害。所謂所失利益，即新財產之取得，因
    損害事實之發生而受妨害，屬於消極的損害（最高法院四十
    八年台上字第一九三四號判例意旨參照）。再查臺灣省醫師
    公會八十五年一月十日台省醫一字第００六號函稱：「植物
    人由於免疫能力低弱，抵抗力較差，容易遭受感染，引生併
    發症，故穩定狀況比一般低，生命自然比一般人容易處於危
    險狀態」，又中華民國神經學學會八十五年二月六日順會
    字第０一七號函亦稱：「植物人之存活，依病人之年齡、植
    物人狀態之時間、及引起原因不同而各有差異‧‧‧如急性
    腦傷若呈植物人狀態，其預後較差，三年後死亡率百分之八
    十二，五年後之死亡率達百分之九十五」各等語，而被上訴
    人因本件車禍致腦部挫傷重度昏迷，已呈植物人狀態，復為
    原審所認定，則其餘命自較常人平均餘命為短，應毋庸疑（
    最高法院八十六年度台上字第七八四號判決意旨參照）。
２、簡巧函因上開交通事故而受有頸部椎間盤疾患，伴脊髓病變
    、第一頸椎至第四頸椎完全麻痺，受傷後之蜘蛛網膜下出血
    、意識喪失、閉鎖性顱骨穹窿骨折等重大不治之傷害，且目
    前喪失意識，呈現昏迷狀態而成為植物人，此為兩造所不爭
    執（見原審卷第一七七頁反面）。又簡巧函因本件交通事故
    受傷後，病情雖已趨穩，但因無法自理生活，故仍有請專人
    照料其日常生活之必要，此有簡巧函等五人所提出之診斷書
    為證（見本院卷第八十頁），則依上開說明，簡巧函所支出
    之看護費用，核屬為積極損害，自得請求南投縣政府消防局
    填補伊等損害。再兩造雖於原審法院九十九年十二月二十一
    日行言詞辯論程序時，協商同意以通常人之平均餘命為計算
    本件看護費用支出之基準（見原審卷第一七七頁反面），惟
    查衡以植物人由於免疫能力低弱，抵抗力較差，容易遭受感
    染，引生併發症，故穩定狀況比一般低，生命自然比一般人
    容易處於危險狀態，植物人之存活，依病人之年齡、植物人
    狀態、時間及引起原因不同而各有差異，如急性腦傷若呈植
    物人狀態，其經治療，三年後死亡率百分之八十二，五年後
    之死亡率達百分之九十五，此有本院依職權調閱本院九十八
    年度重上字四十四號民事判決書第二十五頁，且上開案件亦
    經最高法院九十九年度台上字第一四四二號判決，予以維持
    確定在案，足見植物人比平常人之壽命為短，故兩造雖於原
    審法院協商同意以通常人之平均餘命為計算本件看護費用支
    出之基準，惟依上開規定及說明，堪認為兩造所為之協議，
    顯失公平，且與事實不符，從而南投縣政府消防局請求撤銷
    上開協商簡巧函之看護費以正常人平均餘命計算，應屬有據
    ，堪為可採。
３、又簡巧函係五十二年十月九日生，於本件交通事故發生當時
    已四十五歲又七個月三日，伊因肺炎併呼吸衰竭併呼吸器依
    賴、頸椎損傷併氣切術後，於九十九年十月十二日於南基醫
    院住院治療，因意識不清，鼻胃管放置，臥床中需二十四小
    時專人照顧，現仍住院治療，呼吸器使用中，此有簡巧函等
    五人所提出之診斷書附卷可稽（見本院卷第八十頁），本院
    衡以植物人與正常人之差異，及考量簡巧函本身病症、年齡
    等情狀，認簡巧函之實際餘命，應與臺閩地區正常女性不同
    ，自難以臺閩地區女性平均壽命為認定基準，是本件關於看
    護費用部分之請求，應以財團法人創世社會福利基金會就該
    會安養之植物人，歷年往生個案簡要分析表所示之四‧四四
    年作為計算基準（見本院卷第一０三頁），惟南投縣政府消
    防局則願以五‧八七為計算基準（見本院卷第一三八頁反面
    ），按民事訴訟採不干涉主義，則本件應以五‧八七為計算
    簡巧函關於看護費用部分之請求。再簡巧函每月支出之看護
    費用，雙方同意以每月5萬元（即一年看護費用為60萬元）
    計算（見原審卷第一六七頁反面），是本院依霍夫曼計算式
    （第一年不扣除中間利息）後，簡巧函所得請求之看護費用
    ，總計為302萬161元（計算式：600000元4.00000000＋60
    0000元87／100（5.0000000000.00000000－3.0000000
    0）＝0000000元，元以下四捨五入），從而簡巧函關於看護
    費用之請求金額為302萬161元，應予准許。
、關於醫療費用部分：簡巧函因上開交通事故，共支出醫療費
    用22萬8473元，並提出醫療收據為證（見原審卷第十六至二
    十頁），且為南投縣政府消防局所不爭執，從而簡巧函就上
    開醫療費用之請求，應予准許。
、關於勞動能力喪失部分：簡巧函因上開交通事故，而得請求
    勞動能力喪失之損失，核屬消極損害，經兩造合意以282萬
    3428元計算〔計算式：17,280元×12×13.00000000（20年
    之年別單利5％複式霍夫曼係數）＝2,823,428元〕（見原審
    卷第一七七頁反面），又簡巧函雖已呈植物人，但此部分乃
    其所失利益，故應以正常人年壽計算其減少勞動能力損失（
    最高法院九十九年度台上字第一四四二號、本院九十八年度
    重上字第四十四號及最高法院一百年度台上字第四一二號、
    本院九十九年度重訴更(二)字第五號確定判決相同見解參照）
    ，從而簡巧函就上開喪失勞動能力損失之請求，應予准許。
、精神上慰撫金：按慰撫金之賠償須以人格權遭遇侵害，使精
    神上受有痛苦為必要，其核給之標準固與財產上損害之計算
    不同，然非不可斟酌雙方身分資力與加害程度，及其他各種
    情形核定相當之數額（最高法院五十一年台上字第二二三號
    判例意旨參照）。查簡巧函因湯中一之過失行為，受有頸部
    椎間盤疾患，伴有脊髓病變、第一頸椎至第四頸椎完全麻痺
    ，受傷後之蜘蛛網膜下出血、意識喪失、閉鎖性顱骨穹窿骨
    折等重大不治之重傷害，精神受有相當之痛苦，自得請求南
    投縣政府消防局賠償非財產上之損害。又簡巧函高中畢業，
    九十七、九十八年度所得總額各為1008元、220元，名下有
    房屋一棟、土地二筆、投資三筆，財產總計105萬2837元，
    此有原審法院依職權查詢之稅務電子閘門財產調件明細表附
    卷可參（見原審卷第二十八至三十二、一七二頁），是本院
    斟酌南投縣政府消防局所屬消防員湯中一之加害情形、可歸
    責程度、簡巧函所受精神上之痛苦、賠償權利人之身分地位
    、經濟能力、賠償義務人之經濟狀況，認簡巧函請求之精神
    慰撫金於100萬元內為適當。
、基上，簡巧函得請求南投縣政府消防局賠償之金額，為707
    萬2062元（計算式：0000000元＋228473元＋0000000元＋00
    00000元＝0000000元）。
(4)、按不法侵害他人之身體、健康、名譽、自由、信用、隱私、
    貞操，或不法侵害其他人格法益而情節重大者，被害人雖非
    財產上之損害，亦得請求賠償相當之金額。前項規定，於不
    法侵害他人基於父、母、子、女或配偶關係之身分法益而情
    節重大者，準用之，民法第一百九十五條第一項前段、第三
    項分別定有明文。經查，本件簡有全、簡魏紡為簡巧函之父
    母；謝潔、謝馨為簡巧函之子女，此為兩造所不爭執，
    且有簡巧函等五人所提出之戶籍謄本附卷可稽（見原審卷第
    九至十三頁）。又本件簡巧函因南投縣政府消防局所屬消防
    員湯中一之過失行為，受有上開重傷害，並於九十八年七月
    十日經原審法院以九十八年度禁字第二三二號民事裁定宣告
    為受監護宣告人在案（見原審卷第十四至十五頁），是簡巧
    函目前之日常生活均需依賴他人照護，而簡有全、簡魏紡、
    謝潔、謝馨則分別為其父母及女兒，彼此間之關係至為
    親密，且因簡巧函之日常生活端賴他人照護，渠等除內心之
    傷痛與不捨外，精神上亦有相當之壓力，堪認渠等基於父母
    子女之身分法益遭受侵害而情節重大，從而簡有全、簡魏紡
    、謝潔、謝馨自得依上開規定請求南投縣政府消防局賠
    償精神慰撫金，應屬可採。再簡有全國小畢業，每月領取老
    人年金3000元，九十七、九十八年度所得總額各為10萬3366
    元、6萬22511元，名下有房屋一棟、土地四筆、投資一筆、
    汽車一台，財產總計554萬836元；簡魏紡國小肆業，每月領
    取老人年金3000元，九十七、九十八年度並無所得紀錄，名
    下有土地一筆、汽車一台，財產總計12萬1680元；謝潔二
    專畢業，每月薪資約24000元，九十七、九十八年度所得總
    額各為24萬1505元、14萬2790元，名下無不動產；謝馨二
    專畢業，每月薪資約24000元，九十七、九十八年度所得總
    額各為15萬3267元、5萬193元，名下有房屋一棟、土地一筆
    ，財產總計115萬1100元，此業據簡巧函等五人陳明在卷，
    並經原審法院依職權查詢之稅務電子閘門財產調件明細表附
    卷可參（見原審卷第三十三至四十九、一七二至一七三頁）
    ，是本院斟酌南投縣政府消防局所屬消防員湯中一之加害情
    形、可歸責程度，暨兩造之身分、年齡、地位、技能、經濟
    能力、簡有全、簡魏紡、謝潔、謝馨基於父母子女之身
    分法益所受精神上傷痛之程度，日後須終身照顧簡巧函所受
    精神打擊及痛苦，非常人所能忍受，認簡有全、簡魏紡、謝
    潔、謝馨請求之精神慰撫金，各於60萬元內為適當，內
    為適當。
(二)、就本件交通事故之發生，其過失比例為何？簡巧函等五人主
    張：應依照臺灣省臺中市車輛行車事故鑑定委員會之鑑定意
    見，認湯中一為肇事主因、簡巧函為肇事次因，是南投縣政
    府消防局應負擔百分之七十責任，而簡巧函應負擔百分之三
    十責任等語；南投縣政府消防局辯稱：就兩造所涉之過失事
    實，實應以簡巧函百分之八十、南投縣政府消防局百分之二
    十之比例，依民法第二百十七條之規定，酌減本件賠償之金
    額，較符公允等語。經查：
(1)、按損害之發生或擴大，被害人與有過失者，法院得減輕賠償
    金額或免除之，民法第二百十七條第一項定有明文。又間接
    被害人之損害賠償請求權，自理論言，雖係固有之權利，然
    其權利係基於侵權行為之規定而發生，自不能不負擔直接被
    害人之過失，倘直接被害人於損害之發生或擴大與有過失時
    ，依公平之原則，亦應有民法第二百十七條過失相抵規定之
    適用（最高法院七十三年台再字第一八二號判例意旨參照）
    。次按，消防車、救護車、警備車及工程救險車執行任務時
    ，得不受前項行車速度之限制，且於開啟警示燈及警鳴器執
    行緊急任務時，得不受標誌、標線及號誌指示之限制。又汽
    車行駛時，駕駛人應注意車前狀況及兩車併行之間隔，並隨
    時採取必要之安全措施。再聞有消防車、救護車、警備車、
    工程救險車等之警號時，不論來自何方，均應立即避讓，並
    不得在後跟隨急駛，亦不得駛過在救火時放置於路上之消防
    水帶，道路交通安全規則第九十三條第二項、第九十四條第
    三項、第一百零一條第一項第六款分別定有明文。
(2)、本件兩造對於車禍發生之經過，為如原審法院九十九年度交
    易字第五十號、本院九十九年度交上易字第七九五號刑事判
    決所認定之事實，並不加以爭執（見原審卷第一七七頁反面
    ）。又依臺灣省車輛行車事故覆議委員會覆議意見書，記載
    ：「伍、肇事分析：一跡證與研析：依２３６０號偵卷最後
    公文封所附之光碟片錄影所示肇事過程，湯中一駕駛救護車
    行駛最內側之左轉專用車道（其右側中、外車道均有停車）
    ，係紅燈駛入路口，簡巧函駕駛自小客車，係綠燈駛入路口
    ，且二車均有相當速度，雖湯中一駕駛救護車於執行救護任
    務，不受標誌、標線及號誌指示之限制，惟因該項車輛之行
    駛方式較為危險，故在行車技術上應特別顧及行人及其他車
    輛之安全。是以，其利用紅燈通過路口時，疏未注意路口之
    左右來車安全，而與左側綠燈駛來簡巧函之車輛發生碰撞肇
    事。簡巧函駕駛自小客車行經肇事地路口，雖按綠燈號誌指
    示行車，惟聞救護車警號時，疏未注意立即避讓，致在通過
    路口途中與右側駛來湯中一之救護車發生碰撞肇事，並波及
    路口等紅燈俟綠燈起步之曹子聖所駕駛重機車及停於路口轉
    角騎樓之林彩霞之自小客車肇事。另於路口停等紅燈俟綠燈
    起步之曹子聖駕駛重機車及停於路口轉角騎樓之林彩霞之自
    小客車被波及，均應無肇事因素‧‧‧柒、覆議意見：一湯
    中一駕駛救護車，行經號誌路口，於紅燈通過路口時，未注
    意綠燈通行之左右來車安全與簡巧函駕駛自小客車，遇聞救
    護車通行時，未注意車前狀況立即避讓，同為肇事原因‧‧
    ‧」等語，此有臺灣省車輛行車事故覆議委員會於一百年一
    月四日以覆議字第１００６２０００３６號函覆，並檢送覆
    議字第９９１８２１號覆議意見書在卷可憑（見原審卷第一
    八二至一八五頁）。茲本院審酌兩車就本件交通事故發生之
    原因力、湯中一與簡巧函過失之程度，及上開覆議意見書認
    湯中一與簡巧函同為肇事原因，認就本件交通事故之結果，
    湯中一與簡巧函應各負一比一之責任。
(3)、又簡有全、簡魏紡、謝潔、謝馨之精神慰撫金，既因簡
    巧函之身體、健康法益不法受侵害而來，而簡巧函本人就法
    益損害發生之原因亦與有過失，而簡巧函應承擔之過失責任
    比例部分，即不得轉由南投縣政府消防局負責，則依上開說
    明，簡有全、簡魏紡、謝潔、謝馨自應同時承擔簡巧函
    之過失責任比例，方稱公允。據此，依上開過失相抵之規定
    ，簡巧函部分得請求南投縣政府消防局賠償之金額，應為35
    3萬6031元（計算式：0000000元0.5＝0000000元）；簡有
    全、簡魏紡、謝潔、謝馨得請求南投縣政府消防局賠償
    之金額，各為30萬元（計算式：600000元0.5＝300000元
    ）。
(三)、按保險人依本法規定所為之保險給付，視為被保險人損害賠
    償金額之一部分。被保險人受賠償請求時，得扣除之，強制
    汽車責任保險法第三十二條定有明文。是本件簡巧函既已領
    取150萬元之汽車強制責任保險金之賠償，並自南投縣政府
    消防局所屬消防員湯中一收取60萬元，此為兩造所不爭執（
    見原審卷第一七七頁反面），從而此部分之款項，自應於本
    件之損害賠償請求中扣除，經扣除後，簡巧函得請求南投縣
    政府消防局賠償之金額，應為143萬6031元（計算式：00000
    00元00000000元－600000元＝0000000元）。
六、綜上所述，簡巧函等五人依國家賠償、侵權行為之法律關係
    ，自得請求南投縣政府消防局賠償。(1)簡巧函請求南投縣政
    府消防局賠償143萬6031元，及自起訴狀繕本送達翌日即九
    十九年十月二日起至清償日止，按週年利率百分之五計算之
    利息，於法有據，應予准許。逾此所為請求，即不應准許。
    原審就超過上開應准許部分，為南投縣政府消防局敗訴之判
    決，並為假執行之宣告，自有未洽。南投縣政府消防局上訴
    意旨，指摘原判決此部分不當，求予廢棄改判，為有理由，
    應由本院改判決如主文第二項所示。至於上開應准許部分，
    原審判命南投縣政府消防局如數給付，並為假執行之宣告，
    核無違誤，南投縣政府消防局上訴意旨，仍執陳詞，指摘原
    判決此部分不當，求予廢棄，為無理由，應駁回其上訴；(2)
    簡有全、簡魏紡、謝潔、謝馨請求南投縣政府消防局各
    給付精神慰撫金30萬元，及均自起訴狀繕本送達翌日即九十
    九年十月二日起至清償日止，按週年利率百分之五計算之利
    息，洵屬有據，惟原審各僅判准24萬元本息，較本院核准金
    額尚不足6萬元本息，自有未洽，是簡有全等四人請求各再
    給付6萬元，及均自起訴狀繕本送達翌日即九十九年十月二
    日起至清償日止，按週年利率百分之五計算之利息，於法有
    據，應予准許。逾此所為請求，即不應准許。原審就上開應
    准許之各6萬元本息部分，為簡有全等四人敗訴之判決，及
    駁回其假執行之聲請，自有未洽。簡有全等四人上訴意旨，
    指摘原判決此部分不當，求予廢棄改判，為有理由，應由本
    院改判如主文第三項所示，並依簡有全等四人陳明及依職權
    以供擔保為條件，准免假執行之宣告，判決如主文第八項所
    示。簡有全等四人逾此部分之其餘請求，即不准許，應駁回
    其上訴。簡巧函之上訴請求南投縣政府消防局應再給付336
    萬7494元本息部分，為無理由，應予駁回。
七、本件因事證已臻明確，兩造其餘攻擊、防禦方法及所為之立
    證，經核與判決之結果不生影響，無庸逐一論之必要，併予
    敘明。
八、據上論結，本件上訴人南投縣政府消防局、簡有全、簡魏紡
    、謝潔、謝馨之上訴為一部有理由，一部無理由，上訴
    人簡巧函之上訴為無理由，依民事訴訟法第四百五十條、第
    四百四十九條第一項、第七十九條、第八十五條第一項前段
    、第七十八條、第四百六十三條、第三百九十條第二項、第
    三百九十二條，判決如主文。
中    華    民    國   100    年    7     月    27    日
                民事第六庭    審判長法  官  袁再興
                                    法  官  吳惠郁
                                    法  官  盧江陽
以上正本係照原本作成。
南投縣政府消防局及簡巧函得上訴；簡有全、簡魏紡、謝潔、
謝馨與簡巧函合併金額超過新台幣一百五十萬元者，得上訴，
否則不得上訴。
如對本判決上訴，須於收受判決送達後20日內向本院提出上訴書
狀，其未表明上訴理由者，應於提出上訴後20日內向本院提出上
訴理由書（須按他造人數附具繕本）。
上訴時應提出委任律師為訴訟代理人之委任狀。具有民事訴訟法
第466條之1第1項但書或第2項之情形為訴訟代理人者，另應附具
律師及格證書及釋明委任人與受任人有該條項所定關係之釋明文
書影本。如委任律師提起上訴者，應一併繳納上訴審裁判費。
                                    書記官  陳麗玉
中    華    民    國   100    年    7     月    27    日
                                                      Ｓ